【裁判字號】    95,重家上,21
【裁判日期】    971015
【裁判案由】    分配剩餘財產
【裁判全文】
臺灣高等法院民事判決                95年度重家上字第21號
上  訴  人  丙○○（原名符績親）
訴訟代理人  陳俊成律師
            黃毓棋律師
被  上訴人  甲○○
訴訟代理人  林美倫律師
            陳勵新律師
            陳豪杉律師
上列當事人間分配剩餘財產事件，上訴人對於中華民國95年10月
5 日臺灣臺北地方法院94年度重家訴字第15號第一審判決提起上
訴，本院於97年10月1 日言詞辯論終結，判決如下：
    主      文
上訴駁回。
第二審訴訟費用由上訴人負擔。
    事實及理由
一、上訴人主張：伊於民國（下同）91年12月17日起訴請求准兩
    造離婚時，被上訴人名下計有不動產兩筆，價值合計新臺幣
    （下同）2,160 萬1,190 元（包括臺北市○○路458 巷41弄
    48號3 樓房屋價值348萬792元及所坐落土地價值440萬3,916
    元〔下稱458 巷房地〕、臺北市○○路621 巷35號4 樓房屋
    價值797 萬5,006 元及所坐落土地價值574 萬1,476 元〔下
    稱621 巷房地〕），另有銀行存款合計670 萬6,987 元（包
    括臺灣銀行定期存款46萬89元及優惠儲蓄存款159萬5,500元
    、中華商業銀行綜合存款85萬9,158 元、萬通商業銀行存款
    85萬元，中聯信託投資公司存款110 萬元、聯邦商業銀行存
    款81萬元、日盛商業銀行存款61萬元及台新銀行存款42萬2,
    240 元），又被上訴人於離婚前夕隱匿資產計45萬元（包括
    中興商業銀行存款20萬元及富邦商業銀行存款25萬元），合
    計被上訴人之剩餘財產為2,871 萬8,177 元（應係2,875 萬
    8,177 元）。而伊之剩餘財產為626 萬1,249 元（包括在香
    港投資餐廳合計170 萬元〔88年、89年及91年依序各50萬元
    、50萬元、70萬元〕、銀行存款合計10萬6,777 元〔包括中
    國信託商業銀行存款10萬3,900元、富邦商業銀行存款1,180
    元、遠東商業銀行存款1,697 元〕、退休金445 萬4,472 元
    ）。被上訴人之剩餘財產較伊之剩餘財產多2,245萬6,928元
    （應係2,249 萬6,928 元），依民法第1030條之1 第1 項前
    段規定，伊得請求平均分配兩造剩餘財產差額之1/2即1,122
    萬8,464 元，茲伊僅請求命被上訴人應給付788 萬4,708 元
    。（原審為上訴人敗訴之判決，上訴人不服，提起上訴），
    並上訴聲明：(一)原判決廢棄。(二)被上訴人應給付上訴人788
    萬4,708 元，及自94年8 月3 日起至清償日止，按週年利率
    5%計算之利息。(三)願供擔保請准宣告假執行。
二、被上訴人則以：(一)上訴人顯有於夫妻法定財產制關係消滅前
    5 年內處分婚後財產以減少伊對剩餘財產分配之情形，依民
    法第1030條之3 第1 項前段規定，應予追加計算視為婚後之
    現存財產。上訴人於提起本件訴訟前5 年內，於中華郵政公
    司、中國信託商業銀行、富邦商業銀行、遠東商業銀行、臺
    灣銀行及彰化商業銀行，均尚有存款，合計至少約有381 萬
    元。而上訴人退休時除領取退休金455 萬4,472 元，尚領得
    公保養老給付109 萬8,900 元。另上訴人故意隱匿在大陸地
    區之其他投資，如經追加計算後，至少應有968 萬2,097 元
    。(二)伊91年底之存款中有282 萬元乃伊母借用伊帳戶之存款
    ，彼時伊自有存款為387 萬5,589 元。(三)伊自中興商業銀行
    提出存款係供繳納保險費及家用，富邦商業銀行之存款則係
    因定期存款到期而提領，均非故意隱匿。(四)上訴人於原審法
    院92年度家小字第5 號分配剩餘財產事件92年11月5 日言詞
    辯論時表示僅請求分配458 巷房地，並拋棄兩造所有其他財
    產及差額之請求，而該458 巷房地乃伊婚後於67年5 月間以
    自有積蓄所購買取得之財產，不得列入剩餘財產差額分配計
    算範圍。(五)伊購買621 巷房地所付價款其中650 萬元係向伊
    母所借貸，應予扣除，再經扣除增值稅約100萬元，僅有900
    萬元價值。(六)上訴人多年來未分擔家務，兩造所生長女符嫩
    喜（原名符瓊元、符靖宜，68年2 月3 日生）於92年間罹患
    精神分裂症，經醫師診斷並無法康復，迄今多年悉由伊照料
    ，上訴人從不關心，伊於兩造婚姻關係存續中負擔家計及教
    養子女之重任，復於離婚後繼續供應子女之生活費用，若平
    均分配兩造之剩餘財產，顯失公平，依民法1030條之1 第2
    項規定，應免除上訴人之分配額等語，資為抗辯。並答辯聲
    明：(一)上訴駁回。(二)願供擔保請准宣告免為假執行。
三、本院依職權調閱臺灣臺北地方法院92年度婚字第49號離婚事
    件卷宗。
四、上訴人於91年12月17日提起離婚訴訟，臺灣臺北地方法院於
    92年3 月3 日以92年度婚字第49號判決准兩造離婚，並於92
    年3 月31日確定，有民事判決書及確定證明書在卷可憑（見
    93年度家小上字第1 號卷）；又上訴人於原審法院92年度家
    小字第5 號分配剩餘財產事件92年11月5 日言詞辯論時，已
    陳明僅請求分配458 巷房地，並拋棄兩造所有其他財產及差
    額之請求（見92年度家小字第5 號卷第61頁、第79頁），業
    經本院調卷查核屬實。雖上訴人陳明願以臺灣臺北地方法院
    判准兩造離婚確定日（即92年3 月31日）為分配剩餘財產價
    值計算之時點（見原審卷(一)第54頁），惟與民法第1030條之
    4 但書「夫妻因判決而離婚者，以起訴時為準」之規定不符
    ，仍應以上訴人起訴時（即91年12月17日）為分配剩餘財產
    價值計算之時點。至上訴人主張兩造之剩餘財產經扣減後，
    被上訴人之財產多2,245 萬6,928 元，兩造剩餘財產差額之
    1/2 為1,122 萬8,464 元，伊得請求其中788 萬4,708 元，
    則為被上訴人所否認，並以前開情詞置辯。經查：
  (一)上訴人之剩餘財產，除上訴人自陳之在香港投資餐廳合計17
    0 萬元、退休金445 萬4,472 元及銀行存款10萬6,777 元，
    合計626 萬1,249 元外，尚應追加計算：
  (1)海外投資部分：上訴人自陳於92年7 月18日、7 月21日及8
    月4 日另至廣州投資開設才藝教室各10萬元、10萬元、172
    萬5,100 元（見原審卷(一)第119 頁），查上訴人於經法院判
    准離婚確定未久，即有近200 萬元之資金可供海外投資，可
    見上訴人應有隱匿財產之情形，應將該筆海外投資追加計算
    ，始為公允。
  (2)退休金部分：上訴人退休前在所任職臺灣省菸酒股份有限公
    司臺北菸廠（下稱臺北菸廠）領取之考核獎金、三節誤餐費
    、退休互助金及退休慰問金共31萬5,864 元（即：91年2 月
    5 日考核獎金3 萬9,038元＋91年7月24日考核獎金7萬8,076
    元＋91年2 月4 日春節誤餐費1 萬2,000 元＋91年6 月7 日
    端午節誤餐費4,000 元＋91年9 月17日中秋節誤餐費2,750
    元＋91年7 月15日退休互助金13萬元＋91年7 月15日退休慰
    問金5 萬元=31萬5,864元），暨於91年7 月26日自中央信託
    局領取公保養老給付109 萬8,900 元乙情，有臺北菸廠94年
    11月8 日臺菸酒北菸人字第0940004751號函檢附之上訴人請
    領年終考核獎金等明細表及中央信託局股份有限公司公務人
    員保險處94年11月7 日中公現字第09416603131 號函在卷可
    稽（見原審卷(一)第117 頁至第118 頁、第116 頁），被上訴
    人抗辯上訴人之退休金部分應追加計算上開金額141萬4,764
    元（計算方式：31萬5, 864元＋109萬8,900元＝141萬4,764
    元），應為可取。
  (3)銀行存款部分：上訴人雖主張伊銀行存款僅有10萬6,777 元
    （包括中國信託商業銀行存款10萬3,900 元、富邦商業銀行
    存款1,180 元、遠東商業銀行存款1,697 元），惟查，對照
    上訴人於88年間在遠東商業銀行有存款50萬元、89年間在富
    邦商業銀行有存款50萬元、92年8 月間在臺灣銀行營業部有
    存款244 萬4,474 元，有遠東商業銀行存摺往來明細分戶帳
    、富邦商業銀行客戶存提紀錄單及臺灣銀行光碟櫃歷史明細
    查詢系統在卷可稽（見原審卷(一)第164頁、第168頁、第132
    頁），再參酌上訴人自陳歷年所得均高於100 萬元，且於92
    年間另至廣州投資開設才藝教室合計192 萬5,100 元；93年
    5月4日及5月7日另至香港投資餐廳各2萬元、33萬4,700元（
    見原審卷(一)第119 頁）等情，倘祇以上訴人起訴時主張之銀
    行存款金額計算，顯與事實有所出入，上訴人應有於法定財
    產制關係消滅前5 年內處分或隱匿其財產之情形，依民法第
    1030條之3 第1 項前段規定，應追加計算上訴人於88、89年
    間之上開2 筆銀行存款金額99萬7,123 元（計算方式：〔50
    萬元－1,697 元〕＋〔50萬元－1,180 元〕＝99萬7,123 元
    ）。
  (3)綜上小結，上訴人之剩餘財產合計應為1,059萬8,236元（計
    算方式：626萬1,249元＋192萬5,100元＋141萬4,764元＋99
    萬7,123元＝1,059萬8,236元）。
  (二)按民法第1030條之1 剩餘財產分配請求權之規定，係於74年
    6 月5 日修正後所增訂，並無溯及效之效力，是得成為民法
    第1030條之1 所規定剩餘財產分配之標的者，應僅限於74年
    6 月5 日後婚姻關係存續中有償取得之原有財產。被上訴人
    抗辯458 巷房地係伊於67年5 月間所購買取得乙節，有於68
    年7 月28日登記之不動產登記謄本在卷可稽（見92年度家小
    字第5 號卷第70頁至第73頁），復為上訴人所不爭執，該房
    地既非被上訴人於74年6 月5 日後始取得之財產，上訴人主
    張應列入剩餘財產分配，並不可取。至於被上訴人於85年間
    取得之621 巷房地，經匯豐不動產鑑定股份有限公司鑑定，
    價值為1,371 萬6,482 元（其中土地價值574 萬1,476 元、
    房屋價值797 萬5,006 元），有鑑定報告書附卷可參（見原
    審卷(二)第258 頁）。被上訴人抗辯其市價僅1,000 萬元，扣
    除增值稅後為900 萬元云云，並未能舉證以實其說，應不足
    採。上訴人主張621 巷房地之價值為1,371 萬6,482 元，應
    列入剩餘財產分配，自為可取。
  (三)上訴人另主張被上訴人之銀行存款合計670 萬6,987 元，有
    銀行歷史明細帳附卷可按（見93年度家小上字第1 號卷），
    被上訴人抗辯其中282 萬元乃伊母借用伊帳戶之存款云云，
    既未能舉證以實其說，自未可信。上訴人主張上開存款670
    萬6,987 元應列入剩餘財產分配，亦堪採憑。
  (四)上訴人主張被上訴人隱匿中興商業銀行存款20萬元及富邦商
    業銀行25萬元部分，為被上訴人所否認，查兩造離婚訴訟係
    由上訴人所提出，被上訴人自始不同意離婚，被上訴人本無
    隱匿財產之必要，且上訴人復未舉證被上訴人係將該款項隱
    匿何處，此部分上訴人之主張尚無足取。
  (五)被上訴人抗辯621 巷房地係向伊母借款650 萬元購買，已提
    出借據為憑（見93年度家小上字第1 號卷），並經證人即被
    上訴人之母丁○○到庭分別證稱：「我把房子賣了300 多萬
    元放在我女兒戶頭，85年我女兒要買621 巷房子，我就湊夠
    400 萬元給我女兒。300 多萬元是存在我女兒戶頭湊足400
    萬元借給她，85年6 月17日我的定存100萬元到期，又把100
    萬元借給我女兒，9 月17日我給老三做股票的錢100 萬元也
    到期，9 月18日50萬元到期，前後總共借給我女兒650 萬元
    」（見92年度家小字第5 號卷第77頁）、「我借給她650 萬
    元，79年我先生過世，我將房子售得800 餘萬元及軍眷薪俸
    20多萬元。我當時住在女兒家，女兒希望能有大一些的房子
    ，85年6 月17日我有100 萬元的定存到期，7 月19日有50萬
    元的定存到期，及我給老三作股票還我的錢共有100 萬元，
    9 月18日有50萬元定存到期。83、4 年女兒買房子時，我將
    存摺裡的300 多萬元湊足400 萬元借給女兒。400 萬元是分
    很多次借，有些是支票，有些是現金，我沒有用匯款。我沒
    有向女兒收利息，我有4 個兒子，加上1 個女兒，這筆650
    萬元，我打算分給每人130 萬元，我告訴女兒，待我百年後
    ，女兒要分給每個兒子130 萬元（共520 萬元）。我女兒買
    房子另向中國信託貸款400 萬元。」（見本院卷(二)第74頁背
    面至第75頁），且與證人即兩造之子乙○○證述：「母親買
    北安路621 巷房子，據我所知，父親沒有出錢，都是母親支
    付款項。我問過母親如何繳納房貸，母親說她有向外婆借錢
    償還貸款，以免支付高額利息。我聽母親說過，外婆將景美
    房子出售，將錢分給母親及舅舅，若外婆過世，這些就屬於
    分配遺產」等語（見本院卷(一)第193 頁），互核相符。雖證
    人丁○○就其中1 次借款之時間及如何還款之細節，與被上
    訴人所言稍有出入，惟本件借款之時間迄今已10餘年，且證
    人之年歲已高（16年2 月5 日生），記憶模糊，在所難免，
    未可僅以細節稍有出入，遽認證人所述不實。是被上訴人抗
    辯621 巷房地之價值應扣除向伊母之借款650 萬元等語，應
    堪採據。
  (六)綜上，被上訴人之剩餘財產總額為1,392 萬3,469 元（計算
    方式：1,37萬6,482元＋670萬6,987元－650萬元＝1, 392萬
    3,469 元）。
五、按民法第1030條之1 規定法定財產制關係消滅時之夫妻剩餘
    財產分配請求權，係為肯定夫妻家事勞動價值，認為一方在
    家操持家務，教養子女，備極辛勞，他方得無後顧之憂，專
    心發展事項，其因此所增加之財產，不能不歸功於一方之協
    力，故規定於法定財產制關係消滅時，夫妻一方應有平均分
    配之權利，即於法對家事勞動者予以評價，俾期公平。查被
    上訴人於85年間購買北安路621 巷房地時，係上訴人於舉家
    搬遷之際，臨時決定不與妻小共同居住之事實，業經原審法
    院92年度婚字第49號民事判決認定屬實。且被上訴人抗辯上
    訴人於85年間與被上訴人及子女分居後，除曾支付部分家庭
    費用外，並未分擔家事勞動，兩造所生長女符嫩喜因罹患精
    神分裂症，均由被上訴人長期照料等情，上訴人亦不爭執。
    而上訴人長期未盡照顧家庭及教養子女責任，業據證人乙○
    ○證述：「父親在86年11月前每月僅給1 萬多元，自86年11
    月後即不再給家用，給我們姐弟各1 萬5,000 元，父親認為
    這筆錢包含家用，母親要向我及姐姐拿取家用，後來父親每
    月減少至1 萬2,000 元，大約在我唸大學時，就不再給付，
    理由是說他錢不夠。父親給我姐姐的錢，應該花完了，我的
    部分是自己存帳戶內，沒有給母親。我姐姐第一次發病較嚴
    重，我請父親幫忙送醫，但父親沒有幫忙，姐姐病發至今，
    都是母親帶其就醫、照顧生活。據我所知，父親只去過醫院
    1 、2 次，姐姐住院期間，母親都有去照顧姐姐。我知道父
    親退休時有幾百萬元退休金，姐姐目前無法自行照顧自己，
    都是由母親照顧生活、就醫。我不知道父親經濟狀況良好，
    為何還要求分配母親的財產。父親並沒有盡到照顧家庭的責
    任，不應該再向母親要錢。父親還曾經要求親子鑑定，認為
    姐姐不是他的女兒，似乎不想要負擔姐姐的責任」等語無訛
    （見本院卷(一)第192 頁背面至193 頁背面），顯見被上訴人
    自85年間起所陸續增加之存款，尚難認係歸功於上訴人家事
    勞動付出所增加之財產。本件被上訴人除已長期負擔照顧家
    庭、教養子女及經濟責任外，往後尚需長期負責照料罹患精
    神疾病而無法自主生活之女兒，以符嫩喜係68年2 月3 日生
    （戶籍謄本附本院卷(二)第111 頁），於92年3 月31日兩造離
    婚判決確定時為24歲，依92年臺北市簡易生命表，女性餘命
    為59.05 年，及行政院主計處統計之92年度臺北市每人每月
    最低生活費用為1 萬3,313 元計算，符嫩喜將來之生活費用
    高達943 萬3,592 元（計算方式：1 萬3,313 元×12月×平
    均餘命59.05 年＝943 萬3,592 元）。
六、按法定財產制關係消滅時，夫或妻現存之婚後財產，扣除婚
    姻關係存續中所負債務後，如有剩餘財產之差額，應平均分
    配，依前項規定，平均分配顯失公平者，法院得調整或免除
    其分配額，民法第1030條之1 第1 項、第2 項分別定有明文
    。查本院審酌上情，再參以上訴人於原法院92年度家小字第
    5 號分配剩餘財產事件中已陳明僅請求分配458 巷房地之剩
    餘財產，其他財產均不要分配，要拋棄等語（見92年度家小
    字第5號卷第61頁、第79頁）；以及兩造剩餘財產差額為332
    萬5,233 元（計算方式：1,392 萬3,469 元－1,059萬8,236
    元＝332 萬5,233 元），平均分配後之金額為166 萬2,617
    元等情，認上訴人請求分配兩造剩餘財產差額166 萬2,617
    元，顯失公平，本院自得免除上訴人之分配額。
七、綜上所述，上訴人依民法第1030條之1 第1 項前段規定，請
    求分配兩造剩餘財產差額788 萬4,708 元及法定遲延利息，
    自屬不應准許。原審為上訴人敗訴之判決，核無不合。上訴
    意旨指摘原判決不當，求予廢棄改判，為無理由，應予駁回
    。
八、本件事證已臻明確，兩造其餘主張陳述及所提之證據，經審
    酌後，認與判決結果不生影響，爰不予一一論述，附此敘明
    。
據上論結，本件上訴為無理由，依民事訴訟法第449 條第1 項、
第78條，判決如主文。
中    華    民    國    97    年    10    月    15    日
                    民事第十二庭
                        審判長法  官  陳駿璧
                              法  官  連士綱
                              法  官  王麗莉
正本係照原本作成。
如不服本判決，應於收受送達後20日內向本院提出上訴書狀，其
未表明上訴理由者，應於提出上訴後20日內向本院補提理由書狀
（均須按他造當事人之人數附繕本）上訴時應提出委任律師或具
有律師資格之人之委任狀；委任有律師資格者，另應附具律師資
格證書及釋明委任人與受任人有民事訴訟法第466 條之1 第1 項
但書或第2 項（詳附註）所定關係之釋明文書影本。
中    華    民    國    97    年    10    月    16    日
                              書記官  劉美垣
附註：
民事訴訟法第466條之1（第1項、第2項）：
對於第二審判決上訴，上訴人應委任律師為訴訟代理人。但上訴
人或其他法定代理人具有律師資格者，不在此限。
上訴人之配偶、三親等內之血親、二親等內之姻親，或上訴人為
法人、中央或地方機關時，其所屬專任人員具有律師資格並經法
院認為適當者，亦得為第三審訴訟代理人。


司法院資訊處製作；財團法人民間司法改革基金會備份。
